---
title: "Mesures répétées 1"
author: "zco"
date: "22/08/2021"
output: html_document
---

# [ANOVA à un facteurs sur mesures répétées](https://www.datanovia.com/en/fr/lessons/anova-sur-mesures-repetees-dans-r/)


## Définitions

L’ANOVA sur mesures répétées est utilisée pour l’analyse de données lorsque les mêmes sujets sont mesurés plus d’une fois. Ce test est également appelé ANOVA intra-sujets ou ANOVA sur mesures répétées. Le terme “intra-sujets” signifie que les mêmes individus sont mesurés sur la même variable-réponse à des moments ou dans des conditions différents.

> Par exemple, vous pourriez avoir mesuré l’estime de soi de 10 personnes (variable-réponse ou variable-dépendante) à trois moments au cours d’un régime alimentaire particulier pour déterminer si leur estime de soi s’est améliorée.


## Objectifs

Ce chapitre décrit les différents types d’ANOVA sur mesures répétées, notamment :

- **ANOVA à un facteur sur mesures répétées**, une extension du test t apparié pour comparer les moyennes de trois niveaux ou plus d’une variable intra-sujets.

- **ANOVA à deux facteurs sur mesures répétées** utilisée pour évaluer simultanément l’effet de deux facteurs intra-sujets sur une variable-réponse continue.

- **ANOVA à trois facteurs sur mesures répétées** utilisées pour évaluer simultanément l’effet de trois facteurs intra-sujets sur une variable-réponse continue.

L’objectif principal de l’ANOVA à deux et à trois facteurs sur mesures répétées est, respectivement, d’évaluer s’il existe un effet d’interaction statistiquement significatif entre deux et trois facteurs intra-sujets pour expliquer une variable-réponse continue.

J'apprend ici grâce à ce tutoriel à :

- Calculer et interpréter les différentes types d’ANOVA sur mesures répétées dans R.

- Vérifier les hypothèses des tests ANOVA sur mesures répétées.

- Effectuer des tests post-hoc, de multiples comparaisons par paires entre les groupes pour identifier les groupes qui sont différents.

- Visualiser les données avec des boxplots, ajouter au graphique, les p-values de l’ANOVA et celles des comparaisons multiples par paires.


## Hypothèses de l'ANOVA sur mesures répétées

L’ANOVA sur mesures répétées reposent sur les hypothèses suivantes au sujet des données :

- **Aucune valeur aberrante significative dans aucune cellule du plan**. Ceci peut être vérifié en visualisant les données à l’aide de boxplots et en utilisant la fonction `identify_outliers()` [package `rstatix`].

- **Normalité : la variable-réponse (ou dépendante) doit être distribuée approximativement normalement dans chaque cellule du plan expérimental**. Ceci peut être vérifié en utilisant le test de normalité de Shapiro-Wilk `shapiro_test() [rstatix]` ou par inspection visuelle en utilisant le QQ plot `ggqqplot() [ggpubr package]`.

- **Hypothèse de sphéricité : la variance des différences entre les groupes doit être égale**. Ceci peut être vérifié à l’aide du test de sphéricité de Mauchly, qui est automatiquement rapporté en utilisant la fonction R `anova_test() [package rstatix]`. Pour en savoir plus, lisez le chapitre @ref(mauchly-s-test-of-sphericity-in-r).

Avant de calculer le test ANOVA sur mesures répétées, vous devez effectuer quelques tests préliminaires pour vérifier si les hypothèses sont respectées.

> **Notez que
> 
> si les hypothèses ci-dessus ne sont pas satisfaites, il existe une alternative non paramétrique (test de Friedman) à l’ANOVA à un facteur sur mesures répétées.
> 
> Malheureusement, il n’existe pas d’alternatives non paramétriques à l’ANOVA à deux/trois facteurs sur mesures répétées. Ainsi, dans le cas où les hypothèses ne sont pas satisfaites, vous pourriez envisager d’exécuter l’ANOVA sur les données transformées et non transformées pour voir s’il y a des différences significatives.
>
> Si les deux tests vous amènent aux mêmes conclusions, il se peut que vous ne choisissiez pas de transformer la variable-réponse et de continuer avec l’ANOVA sur les données originelles.
> 
> Il est également possible d’effectuer un test ANOVA robuste à l’aide du package R `WRS2`.
>
> Quel que soit votre choix, vous devez rapporter ce que vous avez fait dans vos résultats.**


## Prérequis

Assurez-vous d’avoir installé et chargé les paquets R suivants :

```{r message=FALSE, warning=FALSE}
library(tidyverse) # pour la manipulation et la visualisation des données
library(ggpubr)    # pour créer facilement des graphiques prêts à la publication
library(rstatix)   # contient des fonctions R facilitant les analyses statistiques
library(datarium)  # contient les jeux de données requis pour ce chapitre
```

## Fonctions R clés

- `anova_test() [paquet rstatix]`, un wrapper autour de `car::Anova()` pour faciliter le calcul de l’ANOVA sur mesures répétées. 

Principaux arguments pour executer l’ANOVA sur mesures répétées :

  - `data` : data frame
  - `dv` : numérique, le nom de la variable dépendante (ou variable-réponse).
  - `wid` : nom de la variable spécifiant l’identificateur de cas/échantillon.
  - `within` : facteur ou variable de groupement intra-sujets

- `get_anova_table() [paquet rstatix]` extrait le tableau ANOVA à partir du résultat de `anova_test()`.

> Elle retourne le tableau ANOVA qui est automatiquement corrigé pour tenir compte d’un éventuel écart par rapport à l’hypothèse de sphéricité. Par défaut, la correction de sphéricité de Greenhouse-Geisser est appliquée automatiquement aux seuls facteurs intra-sujets violant l’hypothèse de sphéricité (c.-à-d. la valeur p du test de Mauchly est significative, p <= 0,05). Pour en savoir plus, lisez le chapitre @ref(mauchly-s-test-of-sphericity-in-r).

## ANOVA à un facteur sur mesures répétées

### Préparation des données

Nous utiliserons le jeu de données sur l’estime de soi mesuré sur trois points temporels. Les données sont disponibles dans le package `datarium`.

```{r}
data("selfesteem", package = "datarium")
head(selfesteem, 3)
```

Le tableau étant en format large, il doit être transformé en format long. La colonne rassemblant les variables et celle de l'identifiant des échantillons doivent être des facteurs.

```{r}
selfesteem <- selfesteem %>%
  gather(key = "temps", value = "score", t1, t2, t3) %>%
  convert_as_factor(id, temps)
head(selfesteem, 3)
```

L’ANOVA à un facteur sur mesures répétées peut être utilisée pour déterminer si les scores moyens d’estime de soi sont significativement différents entre les trois temps.

### Statistiques descriptives

Calculer quelques statistiques sommaires du score d’estime de soi par groupe (temps) : moyenne et sd (écart-type)

```{r}
selfesteem %>%
  group_by(temps) %>%
  get_summary_stats(score, type = "mean_sd")
```


### Visualisation

Créer un box plot et ajouter (si on veut) des points correspondant à des valeurs individuelles :

```{r}
bxp <- ggplot(selfesteem, aes(x = temps, y = score)) +
  geom_boxplot()
bxp
```


### Vérifier les les valeurs ectrêmes aberrantes

Valeurs aberrantes

Les valeurs aberrantes peuvent être facilement identifiées à l’aide de méthodes des boxplots, implémentées dans la fonction R `identify_outliers() [paquet rstatix]`.

```{r}
selfesteem %>%
  group_by(temps) %>%
  identify_outliers(score)
```

Il n’y avait pas de valeurs extrêmes aberrantes.

Notez que, dans le cas où vous avez des valeurs extrêmes aberrantes, cela peut être dû à : 

- erreurs de saisie de données, 
- erreurs de mesure 
- ou valeurs inhabituelles.

Vous pouvez quand même inclure la valeur aberrante dans l’analyse si vous ne croyez pas que le résultat sera affecté de façon substantielle. Ceci peut être évalué en comparant le résultat de l’ANOVA avec et sans la valeur aberrante.

Il est également possible de conserver les valeurs aberrantes dans les données et d’effectuer un test ANOVA robuste en utilisant le package `WRS2`.


### Le modèle

```{r}
lm <- anova_test(data = selfesteem, 
                 dv = score, 
                 wid = id, 
                 within = temps)
```


### Vérification des hypothèses

#### Hypothèse de normalité

L’hypothèse de normalité peut être vérifiée en calculant le test de Shapiro-Wilk pour chaque point dans le temps. Si les données sont normalement distribuées, la p-value doit être supérieure à 0,05.

```{r}
selfesteem %>%
  group_by(temps) %>%
  shapiro_test(score)
```

Le score d’estime de soi est normalement distribué à chaque point dans le temps, tel qu’évalué par le test de Shapiro-Wilk (p > 0,05).

Notez que, si la taille de votre échantillon est supérieure à 50, le graphique de normalité QQ plot est préféré parce qu’avec des échantillons de plus grande taille, le test de Shapiro-Wilk devient très sensible même à un écart mineur par rapport à la distribution normale.

Le graphique QQ plot dessine la corrélation entre une donnée définie et la distribution normale. Créer des QQ plots pour chaque point dans le temps:

```{r}
ggqqplot(selfesteem, "score", facet.by = "temps")
```

D’après le graphique ci-dessus, comme tous les points se situent approximativement le long de la ligne de référence, nous pouvons supposer une normalité.


#### Hypothèse de sphéricité

Comme mentionné dans les sections précédentes, l’hypothèse de sphéricité sera automatiquement vérifiée lors du calcul du test ANOVA en utilisant la fonction R `anova_test() [package rstatix]`. Le test de Mauchly est utilisé en interne pour évaluer l’hypothèse de sphéricité.

En utilisant la fonction `get_anova_table() [rstatix]` pour extraire la table ANOVA, la correction de sphéricité de Greenhouse-Geisser est automatiquement appliquée aux facteurs qui violent l’hypothèse de sphéricité.

```{r}
get_anova_table(lm)
```

Le score de l’estime de soi était statistiquement significativement différent aux différents temps pendant le régime, F(2, 18) = 55,5, p < 0,0001, eta2[g] = 0,83.

où,

- F Indique que nous comparons à une distribution F (test F) ; 
- (2, 18) indique les degrés de liberté du numérateur (DFn) et du dénominateur (DFd), respectivement ; 
- 55.5 indique la valeur statistique F obtenue
- p spécifie la p-value
- ges est la taille de l’effet généralisé (taille de la variabilité due au facteur intra-sujets)

#### Tests post-hoc

Vous pouvez effectuer plusieurs tests t appariés par paires entre les niveaux du facteur intra-sujets (ici temps). Les p-values sont ajustées à l’aide de la méthode de correction des tests multiples de Bonferroni.

```{r}
pwc <- selfesteem %>%
  pairwise_t_test(score ~ temps, paired = TRUE, p.adjust.method = "bonferroni") %>% 
  select(group1, group2, statistic, p, p.adj, p.adj.signif)
pwc
```

Toutes les différences par paires sont statistiquement significatives.


### Rapporter

Nous pourrions rapporter le résultat comme suit :

Le score de l’estime de soi est statistiquement différent de façon significative aux différents points dans le temps, F(2, 18) = 55,5, p < 0,0001, eta-carré généralisé = 0,82.

Des analyses post-hoc avec ajustement de Bonferroni ont révélé que toutes les différences par paires, entre les différents temps, étaient statistiquement significatives (p <= 0,05).

### Visualisation : Boxplots avec p-values

```{r}
pwc <- pwc %>% add_xy_position(x = "temps")

bxp + 
  stat_pvalue_manual(pwc) +
  labs(subtitle = get_test_label(lm, detailed = TRUE),
       caption = get_pwc_label(pwc))
```




