---
title: "Mesures répétées 2"
author: "zco"
date: "22/08/2021"
output: html_document
---

# [ANOVA à deux facteurs sur mesures répétées](https://www.datanovia.com/en/fr/lessons/anova-sur-mesures-repetees-dans-r/)

## Les librairies

```{r message=FALSE, warning=FALSE}
library(tidyverse) # pour la manipulation et la visualisation des données
library(ggpubr)    # pour créer facilement des graphiques prêts à la publication
library(rstatix)   # contient des fonctions R facilitant les analyses statistiques
library(datarium)  # contient les jeux de données requis pour ce chapitre
```


## Préparation des données

Nous utiliserons le jeu de données `selfesteem2 [package datarium]` qui contient les mesures de l’estime de soi de 12 personnes incluses à 2 essais successifs de court terme (4 semaines) :

- essais contrôle (placebo) 
- et essais avec un régime alimentaire spécial.

Chaque participant a effectué les deux essais. L’ordre des essais a été contrebalancé et un délai suffisant a été respecté entre les essais pour que les effets des essais précédents puissent se dissiper.

Le score d’estime de soi a été enregistré à trois moments : au début (t1), à mi-chemin (t2) et à la fin (t3) des essais.

La question est de savoir si ce traitement diététique à court terme peut induire une augmentation significative de l’estime de soi avec le temps. 

> **En d’autres termes, nous aimerions savoir s’il y a une interaction significative entre la diète et le temps sur le score de l’estime de soi.**
>
> L’ANOVA à deux facteurs sur mesures répétées peut être effectuée afin de **déterminer s’il y a une interaction significative entre l’alimentation et le temps sur le score de l’estime de soi.**

Charger et afficher deux lignes aléatoires par groupe de traitement:

```{r}
data("selfesteem2", package = "datarium")

set.seed(123)
selfesteem2 %>% sample_n_by(treatment, size = 2)
```

Rassemblez les colonnes t1, t2 et t3 en format long. Convertir l'identifiant et le temps en facteurs.

```{r}
selfesteem2 <- selfesteem2 %>%
  gather(key = "temps", value = "score", t1, t2, t3) %>%
  convert_as_factor(id, temps)
```

Inspecter quelques lignes aléatoires des données par groupes

```{r}
set.seed(123)
selfesteem2 %>% sample_n_by(treatment, temps, size = 1)
```

> **Dans cet exemple

> l’effet du “temps” sur l’estime de soi est notre variable focale, c’est-à-dire notre première cible.
> 
> Cependant, on pense que l’effet “temps” sera différent si le traitement est effectué ou non. Dans ce contexte, la variable “traitement” est considérée comme variable modératrice.**


## Statistiques descriptives

Regrouper les données par traitement (treatment) et temps (time), puis calculer quelques statistiques sommaires de la variable score : moyenne et sd (écart-type).

```{r}
selfesteem2 %>%
  group_by(treatment, temps) %>%
  get_summary_stats(score, type = "mean_sd")
```


## Visualisation

Créez des boxplots du score colorée par groupes de traitement :

```{r}
bxp <- ggplot(selfesteem2, aes(x = temps, y = score, color = treatment)) +
  geom_boxplot()
bxp
```



## Vérifier les valeurs extrêmes aberrantes

```{r}
selfesteem2 %>%
  group_by(treatment, temps) %>%
  identify_outliers(score)
```

Il n’y a pas de valeurs extrêmes aberrantes.


## Le modèle

```{r}
lm <- anova_test(data = selfesteem2, 
                 dv = score, 
                 wid = id,  
                 within = c(treatment, temps))

get_anova_table(lm)
```

Il existe une interaction statistiquement significative entre le traitement et le temps, F(2, 22) = 30,4, p < 0,0001.

Mais vérifions les hypothèses de validité de l'ANOVA.


## Vérification des hypothèses

### Hypothèse de normalité

Calculer le test de Shapiro-Wilk pour chaque combinaison de niveaux des facteurs :

```{r}
selfesteem2 %>%
  group_by(treatment, temps) %>%
  shapiro_test(score)
```

Le score d’estime de soi est normalement distribué à chaque point dans le temps (p > 0,05), sauf pour le traitement ctr à t1, tel qu’évalué par le test de Shapiro-Wilk.

### QQ-plot pour chaque cellule du plan

```{r}
ggqqplot(selfesteem2, "score", ggtheme = theme_bw()) +
  facet_grid(temps ~ treatment, labeller = "label_both")
```

D’après le graphique ci-dessus, comme tous les points se situent approximativement le long de la ligne de référence, nous pouvons supposer une normalité.

> Les résultats de l'ANOVA sont donc valides.

```{r}
get_anova_table(lm)
```


## Tests post-hoc

Une interaction significative à deux facteurs indique que l’impact d’un facteur (p. ex., le traitement) sur la variable-réponse (p. ex., l’estime de soi) dépend du niveau de l’autre facteur (p. ex., le temps) (et vice versa). Ainsi, vous pouvez décomposer une interaction significative, à deux facteurs, en :

- Effet principal : exécuter le modèle à un facteur avec la première variable (facteur A) à chaque niveau de la deuxième variable (facteur B),

- Comparaisons par paires : si l’effet principal est significatif, effectuez plusieurs comparaisons par paires pour déterminer quels groupes sont différents.

- Dans le cas d’une interaction à deux facteurs non significative, vous devez déterminer si vous avez des effets principaux statistiquement significatifs dans le résultat de l’ANOVA.


### Procédure pour une interaction significative à deux facteurs

#### Effet du traitement à chaque instant

Dans notre exemple, nous analyserons l’effet du traitement sur l’estime de soi à chaque instant.

Notez que la variable treatment n’a que deux niveaux (“ctr” et “Diet”) ; ainsi, le test ANOVA et le test t apparié donneront les mêmes p-values.

```{r}
one.way <- selfesteem2 %>%
  group_by(temps) %>%
  anova_test(dv = score, wid = id, within = treatment) %>%
  get_anova_table() %>%
  adjust_pvalue(method = "bonferroni")
one.way
```


**Comparaisons par paires entre les groupes de traitement**

```{r}
pwc <- selfesteem2 %>%
  group_by(temps) %>%
  pairwise_t_test(score ~ treatment, paired = TRUE, p.adjust.method = "bonferroni") %>% 
  select(temps, group1, group2, statistic, p, p.adj, p.adj.signif)
pwc
```

Si l’on considère la p-value corrigée de Bonferroni (p.adj), on peut voir que l’effet principal du traitement n’était pas significatif à t1 (p = 0.552). Elle devient significative à t2 (p = 0,012) et t3 (p = 0,00017).

Les comparaisons par paires montrent que le score moyen d’estime de soi est significativement différent entre le groupe ctr et le groupe Diet à t2 (p = 0,012) et t3 (p = 0,00017) mais pas à t1 (p = 0,55).

#### Effet du temps à chaque niveau de traitement

Notez qu’il est également possible d’effectuer la même analyse pour l’option temps variable à chaque niveau du traitement. Vous n’avez pas nécessairement besoin de faire cette analyse.

```{r}
one.way2 <- selfesteem2 %>%
  group_by(treatment) %>%
  anova_test(dv = score, wid = id, within = temps) %>%
  get_anova_table() %>%
  adjust_pvalue(method = "bonferroni")
one.way2
```

**Comparaisons par paires entre les points dans le temps**

```{r}
pwc2 <- selfesteem2 %>%
  group_by(treatment) %>%
  pairwise_t_test(score ~ temps, paired = TRUE, p.adjust.method = "bonferroni") %>% 
  select(treatment, group1, group2, statistic, p, p.adj, p.adj.signif)
pwc2
```

Après avoir exécuté ces codes, vous pouvez voir que l’effet du temps n’est significatif que pour l’essai contrôle, F(2, 22) = 39.7, p < 0.0001. Les comparaisons par paires montrent que toutes les comparaisons entre les différents temps étaient statistiquement significatives pour l’essai contrôle.


### Procédure pour une interaction non significative à deux facteurs

Si l’interaction n’est pas significative, il faut interpréter les principaux effets pour chacune des deux variables : treatment et temps. Un effet principal significatif peut être suivi par des comparaisons par paires.

Dans notre exemple (voir tableau ANOVA dans `lm`), il y avait un effet principal statistiquement significatif du traitement (F(1, 11) = 15,5, p = 0,002) et du temps (F(2, 22) = 27,4, p < 0,0001) sur le score de l’estime de soi.

#### Comparaisons par paires à l’aide du t-test apparié:

**comparaisons pour la variable traitement**

```{r}
selfesteem2 %>%
  pairwise_t_test(score ~ treatment, paired = TRUE, p.adjust.method = "bonferroni") %>% 
  select(group1, group2, statistic, p, p.adj, p.adj.signif)
```

**comparaisons pour la variable temps**

```{r}
selfesteem2 %>%
  pairwise_t_test(score ~ temps, paired = TRUE, p.adjust.method = "bonferroni")%>% 
  select(group1, group2, statistic, p, p.adj, p.adj.signif)
```

Toutes les comparaisons par paires sont significatives.

### Rapporter

Nous pourrions rapporter le résultat comme suit :

> Une ANOVA à deux facteurs sur mesures répétées a été effectuée pour évaluer l’effet de différents traitements diététiques sur l’estime de soi au fil du temps.
>
> Il y avait une interaction statistiquement significative entre le traitement et le temps sur l’estime de soi, F(2, 22) = 30,4, p < 0,0001. Par conséquent, l’effet de la variable treatment a été analysé à chaque point de time. Les p-values ont été ajustées à l’aide de la méthode de correction des tests multiples de Bonferroni. L’effet du traitement était significatif à t2 (p = 0,036) et t3 (p = 0,00051), mais pas au temps t1 (p = 1).
>
> Des comparaisons par paires, utilisant le test t apparié, montrent que le score moyen d’estime de soi était significativement différent entre l’essai ctr et l’essai Diet aux temps t2 (p = 0,012) et t3 (p = 0,00017) mais pas à t1 (p = 0,55).

### Visualisation : Boxplots avec p-values

```{r}
pwc <- pwc %>% add_xy_position(x = "temps")

bxp + 
  stat_pvalue_manual(pwc, tip.length = 0, hide.ns = TRUE) +
  labs(subtitle = get_test_label(lm, detailed = TRUE), caption = get_pwc_label(pwc)
  )
```

